臺灣高雄地方法院民事判決　　　　　　 92年度重訴字第567號
原　　　告　柯春吉
　　　　　　　　　　　　26號.
　　　　　　即柯水摜之承受訴.
　　　　　　柯春明
　　　　　　即柯水摜 承受訴.
上二人共同　陳慧博律師
訴訟代理人
複代 理 人　子○○
　　　　　　丙○○
被　　　告　地○○
訴訟代理人　宇○○
被　　　告　申○○
　　　　　　戌○○
　　　　　　寅○○
　　　　　　　　　　　　巷1號
上　一　人　丑○○
訴訟代理人
被　　　告　戊○○
　　　　　　　　　　　　巷2號
訴訟代理人　壬○○
複代 理 人　癸○○
　　　　　　辛○○
被　　　告　丁○○○
　　　　　　　　　　　　巷22號
訴訟代理人　乙○○
被　　　告　天○○○
　　　　　　林新田
　　　　　　（兼林陳月之承受訴訟人）
　　　　　　庚○○
　　　　　　（即林陳月之承受訴訟人）
　　　　　　己○○
　　　　　　（即林陳月之承受訴訟人）
　　　　　　酉○○○
　　　　　　　　　　　　巷3號
　　　　　　卯○○
　　　　　　　　　　　　巷40號
　　　　　　辰○○
　　　　　　　　　　　　巷40之2號
　　　　　　巳○○
　　　　　　甲○○○
　　　　　　亥○○○
　　　　　　午○○
　　　　　　未○○
　　　　　　林淑媛
　　　　　　（即陸玉蓮之承受訴訟人）
　　　　　　林若珊
　　　　　　（即陸玉蓮之承受訴訟人）
　　　　　　林啟文
　　　　　　（即陸玉蓮之承受訴訟人）
上十一人共　陳炯雲律師
同訴訟代理人
上列當事人間分割共有物事件，經本院於民國94年5 月17日言詞
辯論終結，判決如下：
  主      文
兩造共有坐落高雄縣橋頭鄉○里○段第三八九地號土地准予分割
。分割方法為如附圖所示(1)部分土地（面積三二０四平方公尺）
分歸原告各按其等應有部分比例保持共有；(2)部分土地（面積一
三二平方公尺）分歸被告戌○○所有；(3)部分土地（面積二二七
平方公尺）分歸被告戊○○所有；（3-1)部分土地（面積二三五
平方公尺）分歸被告寅○○所有；(5)部分土地（面積二三六平方
公尺）分歸被告丁○○○所有；(6)部分土地（面積二二六平方公
尺）分歸被告天○○○所有；(7)部分土地（面積一一二八平方公
尺）分歸被告地○○所有；(8)、(9)部分土地（面積分別為三三四
、一九七三平方公尺）均分歸被告酉○○○所有；(10)部分土地（
面積一一七四平方公尺）分歸被告林新田、庚○○、己○○各按
其等應有部分比例保持共有； (11) 部分土地（面積一四四四平
方公尺）分歸被告申○○所有； (12-1) 部分土地（面積八二五
平方公尺）分歸被告卯○○所有； (12-2) 部分土地（面積七０
七平方公尺）分歸被告辰○○所有； (12-3) 部分土地（面積七
０七平方公尺）分歸被告巳○○所有； (12-4) 部分土地（面積
七三九平方公尺）分歸被告甲○○○、亥○○○、午○○、未○
○、林淑媛、林若珊、林啟文按其應有部分比例保持共有；(4)、
 (13) 部分土地（面積分別為一一０、六０八平方公尺）均由兩
造各按其等應有部分比例保持共有。
被告戌○○、地○○、酉○○○、申○○及甲○○○、亥○○○
、午○○、未○○、林淑媛、林若珊、林啟文應各給付原告、被
告戊○○、寅○○、丁○○○、天○○○、林新田、庚○○、己
○○、卯○○、辰○○、巳○○如附表一所示之金額。
訴訟費用由被告地○○負擔七二二二分之六００，被告申○○負
擔七二二二分之七五０，被告戌○○負擔七二二二分之六八，被
告寅○○、戊○○、丁○○○、天○○○各負擔七二二二分之一
三三，被告酉○○○負擔七二二二分之一二００，被告林新田負
擔一四四四四０分之八二八０，被告庚○○負擔一四四四四０分
之八九七，被告己○○負擔一四四四四０分之三七二三，被告卯
○○負擔七二二二０分之四八三八，被告辰○○、巳○○各負擔
七二二二０分之四一四六，被告甲○○○、亥○○○、午○○、
未○○、林淑媛、林若珊、林啟文各負擔七二二二０分之六九一
，餘由原告負擔。
  事實及理由
一、本件原共有人柯水摜、林陳月、陸玉蓮分別於本院審理中之
    民國93年5 月19日、92年8 月20日、93年2 月1 日死亡，其
    繼承人即原告柯春吉、柯春明及被告林新田、庚○○、己○
    ○與被告林淑媛、林若珊、林啟文分別於93年8 月4 日、94
    年4 月22日、93年6 月9 日向本院為承受訴訟之聲明，並有
    戶籍謄本、死亡證明書、繼承系統表等件為證，合應予准許
    。
二、本件被告申○○、戌○○、寅○○、丁○○○、天○○○、
    林新田、庚○○、己○○經合法通知，未於言詞辯論期日到
    場，核無民事訴訟法第386 條所列各款情形，爰依原告之聲
    請，由其一造辯論而為判決。
三、原告主張：緣坐落高雄縣橋頭鄉○里○段第389 地號土地（
    （地目田，面積14009 平方公尺）係兩造所共有（伊等之應
    有部分各為一四四四四０分之一七八六五，被告地○○之應
    有部分七二二二分之六００，被告申○○之應有部分為七二
    二二分之七五０，被告戌○○之應有部分為七二二二分之六
    八，被告寅○○、戊○○、丁○○○、天○○○之應有部分
    各為七二二二分之一三三，被告酉○○○之應有部分為七二
    二二分之一二００，被告林新田之應有部分為一四四四四０
    分之八二八０、被告庚○○之應有部分為一四四四四０分之
    八九七、被告己○○之應有部分為一四四四四０分之三七二
    三、被告卯○○之應有部分為七二二二０分之四八三八、被
    告辰○○、巳○○之應有部分各為七二二二０分之四一四六
    、被告甲○○○、亥○○○、午○○、未○○、林啟文、林
    淑媛、林若珊之應有部分各為七二二二０分之六九一），而
    系爭土地依其使用目的，並非不能分割，且兩造並無不分割
    之特約，惟兩造對分割方案尚有異見，致無法達成分割協議
    ，為此乃依法訴請裁判分割，並請求判決：如主文第一項所
    示。
四、被告申○○、戌○○、寅○○、丁○○○、天○○○、林新
    田、庚○○、己○○經合法通知，未於最後言詞辯論期日到
    場，據其之前所為陳述則與被告地○○、戊○○、酉○○○
    、卯○○、辰○○、巳○○、甲○○○、亥○○○、午○○
    、未○○、林淑媛、林若珊、林啟文同以：對原告所提之分
    割方案沒有意見，但對於分得面積不足持分面積之共有人應
    以合理價格予以補償。
五、按「各共有人得隨時請求分割共有物」、「分割之方法不能
    協議決定者，法院得因任何共有人之聲請命為左列之分配：
    一、以原物分配於各共有人。二、變賣共有物，以價金分配
    於各共有人」，另「每宗耕地分割後每人所有面積未達0.25
    公頃者，不得分割，但有下列情形之一者，不在此限：三、
    本條例中華民國89年1 月4 日修正施行後所繼承之耕地，得
    分割為單獨所有。四、本條例中華民國89年1 月4 日修正施
    行前之共有耕地，得分割為單獨所有；前項第三款及第四款
    所定共有耕地，辦理分割為單獨所有者，應先取得共有人之
    協議或法院確定判決，其分割後之宗數，不得超過共有人人
    數」，民法第823 條第1 項前段、824 條第2 項及農業發展
    條例第16條第1 項第3 、4 款、第2 項分別定有明文。本件
    原告主張系爭土地為兩造依上述應有部分比例所共有，而上
    開土地之使用分區係屬特定農業區，且兩造就此並未以契約
    約定不予分割，惟兩造就分割之方法迄仍無法達成協議等情
    ，業據其提出與所述相符之土地登記謄本等件為證，且為被
    告所不爭執，自堪信原告主張為真實。今兩造就系爭共有土
    地之分割方法既仍無法協議決定，且系爭土地於89年1月4
    日農業發展條例修正前業為被告地○○、申○○、戌○○、
    寅○○、戊○○、丁○○○、天○○○、酉○○○、林新田
    、卯○○、辰○○、巳○○、甲○○○、亥○○○、午○○
    、未○○及訴外人柯水摜、林陳月、陸玉蓮所共有（嗣訴外
    人柯水摜、林陳月、陸玉蓮分別於上開條例修正後死亡，其
    等之應有部分乃分別由繼承人即原告、林新田、庚○○、己
    ○○、林淑媛、林若珊、林啟文繼承乙節業如前述），則依
    上開規定，系爭土地依法自仍得分割為單獨所有而無不能分
    割之情形，是兩造間既未訂有不分割期限之特約，且兩造於
    起訴前就系爭土地之分割方法並未能協議決定，則本件原告
    訴請裁判分割系爭共有土地，依法洵屬正當，自應予以准許
    。
六、次按「分割共有物，以消滅共有關係為目的。法院裁判分割
    共有土地時，除因該土地內部分土地之使用目的不能分割 (
    如為道路) 或部分共有人仍願維持其共有關係，應就該部分
    土地不予分割或准該部分共有人成立新共有關係外，應將土
    地分配於各共有人單獨所有」，又「法院裁判分割共有物，
    須斟酌各共有人之利害關係，使用情形，共有物之性質及價
    值、經濟效用、符合公平經濟原則，其分割方法始得謂為適
    當。又分割共有物固不受分管契約之拘束，惟盡量依各共有
    人使用現狀定分割方法，以維持現狀，減少共有人所受損害
    ，當不失為裁判分割斟酌之一種原則」，最高法院69年臺上
    字第1831號、91年度臺上字第805 號分別著有判例、判決可
    資參照。查系爭土地北側係臨里林東路鐵路南巷，其中如附
    圖所示 (3-1)、(3)、(5)、(6)部分土地現分別為被告寅○○、
    戊○○、丁○○○、天○○○所占有，並分別於其上築有2
    層磚造房屋各2 棟，而如附圖所示(8)、(9)部分土地現係被告
    酉○○○所占有，並於其中如附圖所示(8)部分土地之上築有
    2 層磚造房屋1 棟，另如附圖所示(10)部分土地原係被告林新
    田及其被繼承人即訴外人林陳月所占有，並於其上築有3層
    磚造加蓋鐵皮房屋1 棟，至如附圖所示(4)部分土地現則為共
    用巷道，其餘部分土地現均為空地乙節，此經本院會同高雄
    縣橋頭地政事務所人員到場勘測屬實，並製有勘驗筆錄、照
    片及複丈成果圖等件在卷可憑，是系爭土地之上既已由其中
    部分共有人分別建有二層磚造房屋而占有使用多年，而原告
    柯春吉、柯春明二人及被告林新田、庚○○、己○○三人與
    甲○○○、亥○○○、午○○、未○○、林淑媛、林若珊、
    林啟文七人於審理中復同意由其等分別就系爭土地如附圖所
    示(1)、(10)、 (12-4) 部分各按原應有部分比例繼續保持共有
    ，是為使系爭土地發揮最高之經濟利用價值，並同時兼顧兩
    造之意願，自應儘可能依現有之使用狀況而為分割使符兩造
    利益，是堪認原告所主張之分割方法尚屬妥當適宜，且無損
    於被告之利益，爰定其分割方法如主文第一項所示。至系爭
    土地之全體共有人雖未全部同意就充當道路使用之如附圖編
    號(4)、 (13) 部分繼續維持其共有關係，惟為使每位共有人
    所分得之土地均能對外通行無虞而不致減損其土地之經濟及
    利用價值，此為系爭土地整體使用所必須，且依其使用目的
    乃不能分割，故該二部分即均應由全體共有人按原應有部分
    比例保持共有，附此敘明。
七、末按「以原物為分配時，如共有人中，有不能按其應有部分
    受分配者，得以金錢補償之，為民法第824 條第3 項所明定
    。故以原物為分配時，各共有人是否應為補償或受補償，均
    應以其所受分配者，是否已逾或少於其應有部分為斷，且補
    償金額之多寡，亦應以應有部分為計算之標準」、「共有物
    原物分割而應以金錢為補償者，倘分得價值較高及分得價值
    較低之共有人均為多數時，該每一分得價值較高之共有人即
    應就其補償金額對於分得價值較低之共有人全體為補償，並
    依各該短少部分之比例，定其給付金額，方符共有物原物分
    割為共有物應有部分互相移轉之本旨」，最高法院77年度臺
    上字第65號、90年度臺上字第2214號分別著有判決意旨可資
    參照。查系爭土地依附圖所示之內容而為分割後，各共有人
    依其應有部分之比例所應分得之土地與實際分得面積之差額
    分別如附表二所示，則依上開說明，原告及被告戊○○、寅
    ○○、天○○○、林新田、庚○○、己○○、卯○○、辰○
    ○、巳○○所受分配短少之面積，自應由取得逾其應有部分
    面積之共有人被告戌○○、地○○、酉○○○、申○○、甲
    ○○○、亥○○○、午○○、未○○、林淑媛、林若珊、林
    啟文依各該短少部分之比例以金錢補償之；又系爭土地於94
    年1 月之公告土地現值為每平方公尺2,500 元，此有土地登
    記謄本附卷可佐，而原告與被告申○○、酉○○○、寅○○
    、林新田、庚○○、己○○、卯○○、辰○○、巳○○、甲
    ○○○、亥○○○、午○○、未○○、林淑媛、林若珊、林
    啟文於審理中復均同意以該價格加計2 成即每平方公尺3,00
    0 元計算補償之金額，本院審酌系爭土地所處位置及其位於
    都市計畫區外等因素，認上開金額尚與市價相當而得採為補
    償金之計算標準，則被告戌○○、地○○、酉○○○、申○
    ○、甲○○○、亥○○○、午○○、未○○、林淑媛、林若
    珊、林啟文自應分別補償如附表一所示之金額始為合理，爰
    就其等應補償金額判決如主文第二項所示。
八、據上論結，本件原告之訴為有理由，合依民事訴訟法第385
    條第1 項前段、第80條之1 、第85條第1 項但書，判決如主
    文。
中　　華　　民　　國　　94　　年　　5 　　月　　31　  日
                      民事第五庭
                          審判長法  官  黃  宏  欽
                                法  官  郭  宜  芳
                                法　官　謝  雨  真
正本係照原本作成。
如不服本判決，應於送達後20日內，向本院提出上訴狀並表明上
訴理由，如於本判決宣示後送達前提起上訴者，應於判決送達後
10日內補提上訴理由書（須附繕本）。
中　　華　　民　　國　　94　　年　　5 　　月　　31　　日
                                書記官　洪  育  祺
附表一：
┌───┬────┬────┬────┬────┬────┬────┬────┬────┬────┐
│應補償│原告    │被告    │被告    │被告    │被告    │被告    │被告    │被告    │被告    │
│之金額│柯春吉  │戊○○  │寅○○  │丁○○○│天○○○│林新田  │卯○○  │辰○○  │巳○○  │
│（新臺│柯春明  │        │        │        │        │庚○○  │        │        │        │
│幣）　│        │        │        │        │        │己○○  │        │        │        │
│　    │        │        │        │        │        │        │        │        │        │
│      │        │        │        │        │        │        │        │        │        │
│      │        │        │        │        │        │        │        │        │        │
├───┼────┼────┼────┼────┼────┼────┼────┼────┼────┤
│被告  │3,559   │1,281   │712     │641     │1,353   │854     │4,627   │3,986   │3,986   │
│戌○○│        │        │        │        │        │        │        │        │        │
│      │        │        │        │        │        │        │        │        │        │
├───┼────┼────┼────┼────┼────┼────┼────┼────┼────┤
│被告  │12,203  │4,393   │2,441   │2,197   │4,637   │2,929   │15,864  │13,668  │13,668  │
│地○○│        │        │        │        │        │        │        │        │        │
├───┼────┼────┼────┼────┼────┼────┼────┼────┼────┤
│被告  │50,339  │18,122  │10,068  │9,061   │19,129  │12,081  │65,441  │56,380  │53,380  │
│章鐘進│        │        │        │        │        │        │        │        │        │
│春    │        │        │        │        │        │        │        │        │        │
├───┼────┼────┼────┼────┼────┼────┼────┼────┼────┤
│被告  │32,542  │11,715  │6,508   │5,858   │12,366  │7,810   │42,305  │36,447  │36,447  │
│申○○│        │        │        │        │        │        │        │        │        │
├───┼────┼────┼────┼────┼────┼────┼────┼────┼────┤
│被告  │51,864  │18,671  │10,373  │9,336   │19,708  │12,447  │67,424  │58,088  │58,088  │
│王陸玉│        │        │        │        │        │        │        │        │        │
│枝    │        │        │        │        │        │        │        │        │        │
│黃陸玉│        │        │        │        │        │        │        │        │        │
│霞    │        │        │        │        │        │        │        │        │        │
│午○○│        │        │        │        │        │        │        │        │        │
│未○○│        │        │        │        │        │        │        │        │        │
│林淑媛│        │        │        │        │        │        │        │        │        │
│林若珊│        │        │        │        │        │        │        │        │        │
│林啟文│        │        │        │        │        │        │        │        │        │
└───┴────┴────┴────┴────┴────┴────┴────┴────┴────┘
